---
title: "学术期刊 top 作者"
slug: "journals-top-authors"
date: 2023-07-25
author: 顾祖光
---

```{r, echo = FALSE}
library(knitr)
knitr::opts_chunk$set(
    error = FALSE,
    tidy  = FALSE,
    message = FALSE,
    warning = FALSE,
    fig.width = 5,
    fig.height = 5,
    fig.align = "center"
)
options("width" = 100)
```

NCBI 提供的 [E-utilities](https://www.ncbi.nlm.nih.gov/books/NBK25501/) API 可以很方便的从 NCBI 的数据库中提取信息。对于其 PubMed 数据库，
**pubmedR** 封装了 E-utilities API（内部基于底层 **rentrez** 包），用户可以更为直接的从 PubMed 数据库提取相应的数据。

本文将展示如何获取来自某一学术期刊的所有论文，通过分析作者，获取在此学术期刊上发表论文最高的作者。

批量从 PubMed 上获取数据需要提供 NCBI 的 API key。可以免费获得，具体步骤为：登录 NCBI -> Account Settings -> API Key Management。


```r
library(pubmedR)
api_key = 
```

```{r, echo = FALSE}
library(pubmedR)
api_key = readLines("~/Documents/pubmed_api_key")
```

对 PubMed 数据库进行查询时，我们需要提供格式化的查询字串，详见 https://pubmed.ncbi.nlm.nih.gov/help/#using-search-field-tags 。如果不知道如何编写查询字串，可先在网页版上输入查询内容，PubMed 的搜索功能会自动将其格式化成标准查询字串，然后再
按照自己的需求略加修改即可。

注意通过 NCBI
API 最多一次只能获取一万条记录，如果超过一万条，需要分次获取。在下面的例子中，我们将所有2014年至2025年 Bioinformatics 期刊上的所有论文分两次获取。

期刊的标准名字可以在 https://ftp.ncbi.nlm.nih.gov/pubmed/J_Medline.txt 查询获得。

```{r, message = FALSE, results = "hide"}
query = '("Bioinformatics (Oxford, England)"[Journal]) AND (("1998"[Date - Publication] : "2014"[Date - Publication]))'
res = pmQueryTotalCount(query = query, api_key = api_key)
D1 = pmApiRequest(query = query, limit = res$total_count, api_key = NULL)

query = '("Bioinformatics (Oxford, England)"[Journal]) AND (("2015"[Date - Publication] : "2025"[Date - Publication]))'
res = pmQueryTotalCount(query = query, api_key = api_key)
D2 = pmApiRequest(query = query, limit = res$total_count, api_key = NULL)

D1 = pmApi2df(D1)
D2 = pmApi2df(D2)
df = rbind(D1, D2)

df = df[df$DT == "JOURNAL ARTICLE", ]
```

现在所有的论文信息均存储在`df`数据框中，其中作者列表在`AF`列中。

以第一作者最高发文量前十名：

```{r}
first_authors = gsub(";.*$", "", df$AF)
first_authors = first_authors[first_authors != ""]
sort(table(first_authors), decreasing = TRUE)[1:10]
```

以最后作者最高发文量前十名：

```{r}
last_authors = gsub("^.*;", "", df$AF)
last_authors = last_authors[last_authors != ""]
sort(table(last_authors), decreasing = TRUE)[1:10]
```

我们可以让代码变得略微聪明一点，我们可以将总记录按年逐份提取，可以编写如下函数 `top_authors()`.

```{r}
library(GetoptLong)

cache = new.env()
cache$data = list()

top_authors = function(journal, year_start = 2000, remove_single_author = FALSE) {

    year_end = as.integer(gsub("-.*$", "", as.character(Sys.Date())))

    df = NULL
    for(y in seq(year_start, year_end)) {
        query = qq('("@{journal}"[Journal]) AND (("@{y}/01/01"[Date - Publication] : "@{y}/12/31"[Date - Publication]))')
        cat(query, "\n")
        res = pmQueryTotalCount(query = query, api_key = api_key)
        if(res$total_count > 1) {

            if(!is.null(cache$data[[qq("@{journal}/@{y}")]])) {
                cat("  read from cache\n")
                m1 = cache$data[[qq("@{journal}/@{y}")]]
            } else {

                if(res$total_count > 8000) {
                    query = qq('("@{journal}"[Journal]) AND (("@{y}/01/01"[Date - Publication] : "@{y}/06/30"[Date - Publication]))')
                    cat("  ", query, "\n")
                    res = pmQueryTotalCount(query = query, api_key = api_key)
                    D1 = pmApiRequest(query = query, limit = res$total_count, api_key = api_key)
                    m1 = pmApi2df(D1)
                    
                    query = qq('("@{journal}"[Journal]) AND (("@{y}/07/01"[Date - Publication] : "@{y}/12/31"[Date - Publication]))')
                    cat("  ", query, "\n")
                    res = pmQueryTotalCount(query = query, api_key = api_key)
                    D1 = pmApiRequest(query = query, limit = res$total_count, api_key = api_key)
                    m1 = rbind(m1, pmApi2df(D1))

                } else {
                    D1 = pmApiRequest(query = query, limit = res$total_count, api_key = api_key)
                    m1 = pmApi2df(D1)
                }

                cache$data[[qq("@{journal}/@{y}")]] = m1
            }

            df = rbind(df, m1)
        }
    }

    df = df[df$DT == "JOURNAL ARTICLE", ]

    author_list = df$AF
    author_list = strsplit(author_list, ";")
    author_list = lapply(author_list, function(x) x[!grepl("^\\d*$", x)])
    author_list = author_list[sapply(author_list, length) > 0]

    # 某些期刊会有editor's letter，在pubmed中也算journal article
    # 一般来说，这种文章只有一个作者
    if(remove_single_author) {
        author_list = author_list[sapply(author_list, length) > 1]
    }

    authors = sapply(author_list, function(x) x[1])
    cat("top 10 first authors:\n")
    print(as.data.frame(sort(table(authors), decreasing = TRUE)[1:10]))

    # last author
    authors = sapply(author_list, function(x) x[length(x)])
    cat("top 10 last authors:\n")
    print(as.data.frame(sort(table(authors), decreasing = TRUE)[1:10]))

    # all authors
    authors = unlist(author_list)
    cat("top 10 all authors:\n")
    print(as.data.frame(sort(table(authors), decreasing = TRUE)[1:10]))


    return(invisible(df))
}
```

我们来试验一下近十年的：


```r
top_authors("BMC bioinformatics", year_start = 2015)
```

```{r, echo = FALSE}
# df = top_authors("BMC bioinformatics", year_start = 2015)
# saveRDS(df, file = "pubmed_bmc_bioinformatics.rds", compress = "xz")

df = readRDS("pubmed_bmc_bioinformatics.rds")
author_list = df$AF
author_list = strsplit(author_list, ";")
author_list = lapply(author_list, function(x) x[!grepl("^\\d*$", x)])
author_list = author_list[sapply(author_list, length) > 0]

authors = sapply(author_list, function(x) x[1])
cat("top 10 first authors:\n")
print(as.data.frame(sort(table(authors), decreasing = TRUE)[1:10]))

# last author
authors = sapply(author_list, function(x) x[length(x)])
cat("top 10 last authors:\n")
print(as.data.frame(sort(table(authors), decreasing = TRUE)[1:10]))

# all authors
authors = unlist(author_list)
cat("top 10 all authors:\n")
print(as.data.frame(sort(table(authors), decreasing = TRUE)[1:10]))
```


```r
top_authors("Genome biology", year_start = 2015)
```

```{r, echo = FALSE}
# df = top_authors("Genome biology", year_start = 2015)
# saveRDS(df, file = "pubmed_gb.rds", compress = "xz")

df = readRDS("pubmed_gb.rds")
author_list = df$AF
author_list = strsplit(author_list, ";")
author_list = lapply(author_list, function(x) x[!grepl("^\\d*$", x)])
author_list = author_list[sapply(author_list, length) > 0]

authors = sapply(author_list, function(x) x[1])
cat("top 10 first authors:\n")
print(as.data.frame(sort(table(authors), decreasing = TRUE)[1:10]))

# last author
authors = sapply(author_list, function(x) x[length(x)])
cat("top 10 last authors:\n")
print(as.data.frame(sort(table(authors), decreasing = TRUE)[1:10]))

# all authors
authors = unlist(author_list)
cat("top 10 all authors:\n")
print(as.data.frame(sort(table(authors), decreasing = TRUE)[1:10]))
```

```r
top_authors("Nature communications", year_start = 2015)
```

```{r, echo = FALSE}
# df = top_authors("Nature communications", year_start = 2015)
# saveRDS(df, file = "pubmed_ns.rds", compress = "xz")

df = readRDS("pubmed_ns.rds")
author_list = df$AF
author_list = strsplit(author_list, ";")
author_list = lapply(author_list, function(x) x[!grepl("^\\d*$", x)])
author_list = author_list[sapply(author_list, length) > 0]

authors = sapply(author_list, function(x) x[1])
cat("top 10 first authors:\n")
print(as.data.frame(sort(table(authors), decreasing = TRUE)[1:10]))

# last author
authors = sapply(author_list, function(x) x[length(x)])
cat("top 10 last authors:\n")
print(as.data.frame(sort(table(authors), decreasing = TRUE)[1:10]))

# all authors
authors = unlist(author_list)
cat("top 10 all authors:\n")
print(as.data.frame(sort(table(authors), decreasing = TRUE)[1:10]))
```


```r
top_authors("Nature", year_start = 2015, remove_single_author = TRUE)
```

```{r, echo = FALSE}
# df = top_authors("Nature", year_start = 2015)
# saveRDS(df, file = "pubmed_nature.rds", compress = "xz")

df = readRDS("pubmed_nature.rds")
author_list = df$AF
author_list = strsplit(author_list, ";")
author_list = lapply(author_list, function(x) x[!grepl("^\\d*$", x)])
author_list = author_list[sapply(author_list, length) > 1]

authors = sapply(author_list, function(x) x[1])
cat("top 10 first authors:\n")
print(as.data.frame(sort(table(authors), decreasing = TRUE)[1:10]))

# last author
authors = sapply(author_list, function(x) x[length(x)])
cat("top 10 last authors:\n")
print(as.data.frame(sort(table(authors), decreasing = TRUE)[1:10]))

# all authors
authors = unlist(author_list)
cat("top 10 all authors:\n")
print(as.data.frame(sort(table(authors), decreasing = TRUE)[1:10]))
```


```r
top_authors("Science", year_start = 2015, remove_single_author = TRUE)
```

```{r, echo = FALSE}
# df = top_authors("Science", year_start = 2015)
# saveRDS(df, file = "pubmed_science.rds", compress = "xz")

df = readRDS("pubmed_science.rds")
author_list = df$AF
author_list = strsplit(author_list, ";")
author_list = lapply(author_list, function(x) x[!grepl("^\\d*$", x)])
author_list = author_list[sapply(author_list, length) > 1]

authors = sapply(author_list, function(x) x[1])
cat("top 10 first authors:\n")
print(as.data.frame(sort(table(authors), decreasing = TRUE)[1:10]))

# last author
authors = sapply(author_list, function(x) x[length(x)])
cat("top 10 last authors:\n")
print(as.data.frame(sort(table(authors), decreasing = TRUE)[1:10]))

# all authors
authors = unlist(author_list)
cat("top 10 all authors:\n")
print(as.data.frame(sort(table(authors), decreasing = TRUE)[1:10]))
```


```r
top_authors("Cell", year_start = 2015, remove_single_author = TRUE)
```

```{r, echo = FALSE}
# df = top_authors("Cell", year_start = 2015)
# saveRDS(df, file = "pubmed_cell.rds", compress = "xz")

df = readRDS("pubmed_cell.rds")
author_list = df$AF
author_list = strsplit(author_list, ";")
author_list = lapply(author_list, function(x) x[!grepl("^\\d*$", x)])
author_list = author_list[sapply(author_list, length) > 1]

authors = sapply(author_list, function(x) x[1])
cat("top 10 first authors:\n")
print(as.data.frame(sort(table(authors), decreasing = TRUE)[1:10]))

# last author
authors = sapply(author_list, function(x) x[length(x)])
cat("top 10 last authors:\n")
print(as.data.frame(sort(table(authors), decreasing = TRUE)[1:10]))

# all authors
authors = unlist(author_list)
cat("top 10 all authors:\n")
print(as.data.frame(sort(table(authors), decreasing = TRUE)[1:10]))
```


Session Info：

```{r}
sessionInfo()
```
